臺灣屏東地方法院民事判決
111年度潮簡字第357號
原      告  六興宮  
法定代理人  吳長壽  
訴訟代理人  柯期文律師
被      告  賴玉梅  
訴訟代理人  蔡將葳律師
上列當事人間請求拆屋還地事件，本院於111年7月18日言詞辯論
終結，判決如下：
　　主  文
被告應將坐落屏東縣○○鄉○○段000地號，如附圖1所示編號674⑴面
積41平方公尺及附圖2編號674⑵面積50平方公尺之地上物拆除，
並將該部分土地返還原告。
訴訟費用由被告負擔。
本判決得假執行，但被告以新台幣218,400元為原告預擔保後得
免為假執行。
    事實及理由
一、原告方面：
㈠、原告主張坐落屏東縣○○鄉○○段000地號土地（下稱系爭土地）
    於76年5月5日因土地重劃而登記為原告六興宮所有，並由六
    興宮的主任委員吳長壽管理。系爭土地上除有六興宮信徒共
    同出資出力所搭建之門牌號碼為「屏東縣○○鄉○○村○○路00號
    」的廟宇建物之外，在該廟宇建物的南側則有被告所有門牌
    號碼為「屏東縣○○鄉○○村○○路00號」之未保存登記建物（下
    稱系爭建物）。系爭建物分為二部分，一部分為單層平房，
    早期係由被告之先夫李昭慈經營雜貨店，目前做為倉庫使用
    ；另一部分則為三層樓平房，由被告及其家人居住使用中。
    惟被告系爭建物占用系爭土地，並無合法權源，原告自得本
    於所有物返還請求權之規定，提起並本件訴訟。
㈡、對被告抗辯之陳述：
⑴、系爭建物為未辦理保存登記之建物，因此最初興建一層平房
    之人是否有權占用系爭土地、基於何種合法占有權源占用系
    爭土地、被告受讓系爭房屋之一層平房部分時是否取得系爭
    土地之合法占有權源等等，均屬有疑。據被告主張，被告與
    其夫李昭慈係於55年向訴外人史周璘鳳買受該一層平房，但
    並未買受該房屋所座落之系爭土地部分並完成登記，實難認
    被告有何合法占有系爭土地之權源。被告所提出之買賣契約
    書，原告否認其形式上之真正，縱認該契約為真，然然該契
    約書中並未記載簽訂之年、月、日，無從查考其確切簽訂日
    期，甚至連被告亦僅能推估「大約是在民國60餘年即66年賽
    洛瑪颱風之前」；且該契約書中並未記載其土地地號，又無
    附圖可供參照，其僅記載「廟邊16坪」實無從認定其所指即
    係本件系爭土地上複丈成果圖編號674(2)部分。又，縱認該
    契約所記載之標的物確係系爭土地，然該契約係由訴外人劉
    朝智與李朝慈簽訂，基於債權契約相對性原則，契約之效力
    僅及於契約當事人之間，無從拘束非契約當事人亦即原告。
⑵、又系爭土地係於76年5月5日因土地重劃而登記為原告所有，
    被告、李昭慈或劉朝智在76年農地重劃時，若對於重劃分配
    之結果有所不服，自應循法定程序加以救濟。被告雖主張系
    爭土地重劃前後之面積有所異動、系爭土地因重劃而增加之
    土地包括被告買受及房屋座落之基地云云，然而被告、李昭
    慈乃至劉朝智當時均無任何動作，是系爭土地自重劃分配確
    定之日起，視為原告之原有土地，被告在系爭土地重劃前本
    就系爭土地之占有使用無法律上之正當權源，自系爭土地重
    劃分配由原告原始取得所有權後，更無由據重劃前之事由爭
    執為所有權人抑或是合法占有使用權人。
㈢、並聲明：
　　⑴如主文第1項所示。⑵訴訟費用由被告負擔。⑶願供擔保，請
    准為假執行之宣告。
二、被告抗辯：
㈠、系爭建物原係坐落於重劃前鳳山厝段349之3地號土地上，其
    中一層平房部分原係由被告賴玉梅與其夫即被繼承人李昭慈
    共同於55年間向第三人史周琇鳳買受；另三層樓房部分，則
    係由李昭慈於60餘年間即66年賽洛瑪颱風之前向上開349之3
    號土地共有人即第三人劉朝智買受「廟邊16坪」土地所有權
    ，於66年間興建系爭三層房屋。依李昭慈與劉朝智所訂買賣
    契約苐2條約定亦約定：「本件土地因地目田，編定為農業
    用地，不能分割及持分移轉登記，俟以後重特編定為建地，
    可以分割或持分移轉登記時，賣主無條件提出全書類交於買
    主以便登記手續」等語。上開事實足以證明被告並非無權占
    有系爭土地。
㈡、原告所有系爭土地，固於76年4月30日因土地重劃而登記面積
    為620平方公尺，但依重劃前鳳山厝段348地號土地登記謄本
    所載，其登記面積則原僅有306平方公尺。亦即，系爭鳳明
    段674地號土地是因重劃登記而增加314平方公尺無訛。另對
    照系爭相關土地之新、舊之地籍圖，亦可確定系爭土地因重
    劃而增加之土地係包括被告買受及房屋坐落之基地。另上開
    重劃前鳳山厝段349之3地號土地之面積，原為1883平方公尺
    ，於76年4月30因土地重劃登記當時亦與同段349之1、349之
    2、392之17、392之18地號等土地而改編為鳳明段675地號土
    地，面積則為4441平方公尺，並登記為第三人劉朝智單獨所
    有。
㈢、並聲明：原告之訴駁回。訴訟費用由原告負擔。如受不利之
    判決，願供擔保請准宣告免為假執行。
三、法院之判斷：
㈠、按所有人對於無權占有或侵奪其所有物者，得請求返還之，
    對於妨害其所有權者，得請求除去之，民法第767條第1項前
    段定有明文。次按以無權占有為原因，請求返還土地者，占
    有人對土地所有權存在之事實無爭執，而僅以非無權占有為
    抗辯者，土地所有權人對其土地被無權占有之事實無舉證責
    任，占有人自應就其取得占有係有正當權源之事實證明之（
    最高法院85年度台上字第1120號判決意旨參照）。又按以無
    權占有為原因，請求返還所有物之訴，被告倘係以「非無權
    占有」資為抗辯者，原告就被告無權占有之事實，並不負舉
    證責任。換言之，被告應就其取得占有係有正當權源之事實
    ，舉證證明；倘被告不能證明其占有權源，則自應認原告之
    請求為有理由（最高法院92年度台上字第312號判決意旨參
    照）。
㈡、原告主張系爭土地為其所有，被告所有之系爭建物占用系爭
    土地，如附圖1所示編號674⑴面積41平方公尺及附圖2所示編
    號674⑵面積50平方公尺等情，有系爭土地謄本在卷可稽（見
    本院卷第7頁），並經本院依職權勘驗現場，且囑託屏東縣
    潮州地政事務所就系爭建物占有範圍及面積繪測鑑定圖，有
    本院勘驗筆錄、屏東縣潮州地政事務所111年3月22日屏潮地
    二字第11130245900號函及所附之複丈成果圖可稽（見本院
    卷第48至56頁），復為被告不爭執，堪認為真實。
㈢、被告抗辯其就系爭建物如附圖2所示編號674⑵部分，向土地所
    有權人購買土地所有權，因當時法令無法登記，而未為登記
    ，故非無權占有云云，固據其提出買賣契約書為證（見本院
    卷第26頁），然該買賣契約書並未記載購買土地之地號為何
    ，則是否即為訟爭之土地，已有疑義，況該買賣契約書之當
    事人，並非二造，則依債權相對性，自不得拘束原告。至於
    附圖1所示編號674⑴部分，被告並未提出占有之權源，本院
    礙難為審認。
㈣、再者，被告雖又抗辯系爭土地因重劃而增加之土地，應即為
    系爭建物原所坐落之土地，本件係因重劃而生之糾紛云云，
    然系爭建物，原即有合法使用其所坐落基地之正當權源，未
    據被告提出，業如上述，則系爭建物有有合法使其所坐落基
    地之正當權源，已有疑義。況若係被告所稱因重劃而產生之
    紛爭，然依69年時之農地重劃條例第25條規定：「直轄市或
    縣（市）主管機關於辦理土地分配完畢後，應即將分配結果
    ，於重劃區所在地鄉(鎮、市、區）公所或重劃區之適當處
    所公告之，並以書面分別通知土地所有權人、承租人、承墾
    人舆他項權利人。前項公告期間為三十日。」；第26條規定
    :「土地所有權人對於重劃區土地之分配如有異議，應於公
    告期間向該管直轄市或縣（市）主管機關以書面提出，該管
    直轄市或縣(市）主管機關應予查處。其涉及他人權利者，
    並應通知其權利關係人予以調處。土地所有權人對主管機關
    之調處如有不服，應當場表示異議。經表示異議之調處案件
    ，主管機關應於五日内報請上級機關裁決之。」；第27條規
    定：「農地重劃後分配於原土地所有權人之土地，自分配確
    定之日起，視為其原有土地。」而原告係於76年間因土地重
    劃，而登記為系爭土地之所有權人，有上開土地謄本可稽，
    則依當時之法令，若被告、訴外人李昭慈或劉朝智在76年土
    地重劃時，對於重劃分配之結果有所不服，自應循法定程序
    加以救濟，然而被告、李昭慈乃至劉朝智當時均無任何動作
    ，則系爭土地，自分配確定之日起，即視為原告所有之土地
    ，被告空言本件係重劃之糾紛，難謂有據。
㈤、綜上，被告未能提出其他證據可證明其就系爭土地有何正當
    占有權源，是以，原告為系爭土地所有權人，自得就系爭土
    地為使用、收益、處分，並排除他人之妨害，而被告未獲原
    告同意，搭建系爭建物而占用系爭土地，自屬對原告所有權
    之妨害，原告請求被告拆除系爭建物，並返還系爭土地遭系
    爭建物遭占用之部分，自屬有據。　　
四、綜上所述，原告依民法第767條第1項請求被告應將坐落系爭
    土地上如附圖1所示編號674⑴面積41平方公尺及附圖2所示編
    號674⑵面積50平方公尺之地上物拆除，並將該部分土地騰空
    返還予原告，為有理由，應予准許。
五、本判決原告勝訴部分，係依民事訴訟法第427 條訴訟適用簡
    易程序所為被告敗訴之判決，爰依同法第389 條第1 項第3
    款之規定，依職權宣告假執行。並依同法第392條第2項規定
    ，依聲權宣告被告如預供相當之擔保，得免為假執行。
六、本件事證已臻明確，兩造其餘攻擊防禦方法及所提證據，核
    與判決結果不生影響，爰不逐一論述，併此敘明。
七、訴訟費用之負擔，民事訴訟法第78條。　　　　
中　　華　　民　　國　　111 　年　　8 　　月　　1 　　日
                 潮州簡易庭   法　官 吳思怡
以上正本係照原本作成。
如不服本判決，應於送達後20日內，向本院提出上訴狀並表明上
訴理由，如於本判決宣示後送達前提起上訴者，應於判決送達後
20日內補提上訴理由書（須附繕本）。如委任律師提起上訴者
，應一併繳納上訴審裁判費。
中　　華　　民　　國　　111 　年　　8 　　月　　1 　　日

                                  書記官　蔡進吉